臺灣高雄地方法院民事裁定　　　　　　 100年度家抗字第42號
抗　告　人　財政部國有財產局台灣南區辦事處
法定代理人　李政宗
相　對　人　財政部高雄市國稅局
法定代理人　何瑞芳
上列當事人間聲請選任遺產管理人事件，抗告人對於民國100 年
4月19 日本院100 年度司財管字第21號裁定不服，提起抗告，本
院管轄之第二審法院合議庭裁定如下：
    主  文
抗告駁回。
抗告程序費用新臺幣壹仟元由抗告人負擔。
    理  由
一、抗告意旨略以：被繼承人林永正（男，民國○○年○○月○ 日生
    ，身分證統一編號：Ｚ000000000號）於98年12月24日死亡，
    其繼承人均已拋棄繼承權，惟其尚有應納稅捐即綜合所得稅
    新台幣（下同）7,093 元之債務未清償。而原審固依相對人
    之聲請選任抗告人為遺產管理人，惟本案屬於債權大於遺產
    之情形，日後並無遺產歸屬國庫，且抗告人為公務機關，依
    國有財產法規定綜理國產事務，執行公務之經費預算為全國
    人民納稅，為避免代管私人遺產之管理費用無法由被繼承人
    遺產歸墊，形成由政府預算負擔個人私務之情況，是本件不
    宜由抗告人擔任遺產管理人。而現行法令並無已拋棄繼承人
    不得充任遺產管理人之規定，且拋棄繼承之繼承人，對被繼
    承人生前之債權債務關係、印鑑等重要文件等應較清楚或仍
    保管中，其就法律或事實均無礙其擔任遺產管理人之職，亦
    應認其有協助清理債務之道義責任，故非不得就各順位繼承
    人中，選任較適當之人擔任遺產管理人。又以一般社會情況
    而論，與被繼承人同居共財之繼承人應較與被繼承人無涉之
    第三人更為知悉其資產運用情形，故在被繼承人之原有繼承
    人因拋棄繼承，致繼承人有無不明之情形而選任遺產管理人
    時，應宜就與被繼承人關係較親近且有處理事務能力之成年
    人間選任之，始符合公平及社會感情，不宜一概選任抗告人
    為遺產管理人，綜上，抗告人爰依法提起抗告，請求廢棄原
    裁定等語。
二、按先順序繼承人均拋棄其繼承權時，由次順序之繼承人繼承
    。其次順序繼承人有無不明或第四順序之繼承人均拋棄其繼
    承權者，準用關於無人承認繼承之規定；繼承開始時，繼承
    人之有無不明者，由親屬會議於一個月內選定遺產管理人，
    並將繼承開始及選定遺產管理人之事由，向法院報明；無親
    屬會議或親屬會議未於前條所定期限內選定遺產管理人者，
    利害關係人或檢察官，得聲請法院選任遺產管理人，並由法
    院依前項規定為公示催告，民法第1176條第6 項、第1177條
    、第1178條第2 項分別定有明文。
三、經查：
  (一)本件抗告人主張被繼承人林永正於98年12月24日死亡，其繼
    承人均已拋棄繼承權，惟其尚有應納稅捐即綜合所得稅7,09
    3 元之債務未清償等情，業據相對人提出林永正之個人除戶
    資料查詢清單、財產歸屬資料清單、98年度綜合所得稅各類
    所得資料清單、欠稅總歸戶查詢情形表、被繼承人林永正之
    繼承系統表各1 份、林永正之繼承人之戶籍資料1 批（原審
    卷第5 至17頁、第19至24頁）、林永正之繼承人均已拋棄繼
    承之本院家事庭100 年1 月10日雄院高99司繼司雲字第839
    號函各1 份附卷可參，而經本院核閱上揭書證內容，核與抗
    告人上揭主張相符，是抗告人上揭主張之事實，應堪信屬實
    。而被繼承人林永正之全體繼承人業均已拋棄繼承，其已無
    其他繼承人，且親屬會議亦未於法定期限內選定遺產管理人
    ，而因林永正生前仍積欠應納稅捐即綜合所得稅7,093 元尚
    未清償，相對人為稅捐稽徵之主管機關，其對於林永正之遺
    產即具有利害關係，應為利害關係人，故相對人聲請本院選
    任林永正之遺產管理人，於法並無不合。
  (二)又經本院依職權查詢林永正之稅務電子閘門財產所得調件明
    細表1 份所載，林永正名下尚有汽車1 部及對寶隆國際股份
    有限公司之投資等財產，足認其尚有遺產需清算，而林永正
    之繼承人均已聲明拋棄繼承，足見渠等均不願與林永正之遺
    產發生法律或事實上之關係，應已無意願擔任林永正之遺產
    管理人，如倘選任其擔任遺產管理人，衡情難以期待渠等會
    以善良管理人之注意義務執行職務，又擔任遺產管理人須熟
    悉相關法律程序，否則將可能有稅捐相關法令之罰責，甚至
    觸犯刑事背信罪嫌或需負民事損害賠償責任，實非一般人民
    必然可勝任，且抗告人亦未提出其他證據釋明被繼承人中，
    有適當能力擔任遺產管理人之人選，是抗告人主張應選任林
    永正之繼承人為遺產管理人等語，並不足採。本院審酌，抗
    告人為國家管理財產之機關，本質上負有為民服務之公益性
    質，且本件林永正係積欠國家稅捐，並非私人債權，如於清
    算林永正之遺產後，將可使國家稅捐獲得清償，故國庫對林
    永正之遺產具有期待利益，是本件遺產管理具有公益性質，
    則由抗告人擔任遺產管理人，自屬適當。又抗告人若擔任遺
    產管理人，關於由抗告人代墊之遺產管理費用，解釋上應得
    類推適用破產法第95條、第97條規定應先於遺產之債權，隨
    時由遺產清償之，且依遺產及贈與稅法第17條第1 項第11款
    規定，管理遺產之直接必要費用，應自遺產總額中扣除，免
    徵遺產稅，是遺產管理人所代墊之遺產管理費用，仍可自遺
    產中優先受償，另遺產管理人依民法第1183條規定，亦可請
    求遺產管理之報酬，不因抗告人管理遺產而有浪費國家資源
    或造成國庫損害之情形。況抗告人為政府機關，與林永正間
    並無利害關係，且有相當之專業能力足以勝任管理遺產職務
    ，此非一般已拋棄繼承之被繼承人所能比擬，故抗告人仍為
    較適當之遺產管理人，從而，原裁定選任抗告人為被繼承人
    林永正之遺產管理人，應屬適當。
四、綜上所述，原裁定依相對人聲請選任抗告人為被繼承人林永
    正之遺產管理人，尚屬適當，本院經核並無違法或不當之處
    ，抗告人仍執前詞指摘原裁定不當，求予廢棄，為無理由，
    應予駁回。
五、又原裁定理由第3 項第2 點第3 行有記載「被繼承人陳武洲
    」等語，其應係指被繼承人林永正，故此部分僅係誤寫之顯
    然錯誤，並不影響原裁定選任抗告人為遺產管理人之效力，
    一併敘明。
六、據上論結，本件抗告為無理由，依非訟事件法第21條第2 項
    、第24條第1 項、第46條、民事訴訟法第495 條之1 第1 項
    、第449 條第1 項、第95條、第78條，裁定如主文。
中    華    民    國      100   年    9    月    5    日
                          家事法庭審判長法  官  郭慧珊
                                        法  官  郭佳瑛
                                        法  官  呂憲雄
以上正本係照原本作成。
如不服本裁定，應於收受裁定後10日內，向本院提出抗告狀，須
按對照提出繕本，並繳納裁判費。
中    華    民    國      100   年    9    月    5    日
                                        書記官  沈  蘊